臺灣高等法院民事判決　　　　　　　　 99年度重上字第424號
上　訴　人　馮長木
　　　　　　馮文欣
　　　　　　馮世平
兼　共　同
訴訟代理人　馮子龍
被上訴人　　林劉清雲
　　　　　　林朝枝
　　　　　　林朝彬
　　　　　　林朝松
　　　　　　林楷晉
追加被告　　林上茗（原名林朝火）
共　　　同
訴訟代理人　李秋銘律師
　　　　　　黃金亮律師
上列當事人間請求拆屋還地等事件，上訴人對於中華民國99年6
月21日臺灣宜蘭地方法院98年度重訴字第79號第一審判決提起上
訴並為訴之追加，本院於100年9月29日言詞辯論終結，判決如下
：
    主  文
上訴及追加之訴均駁回。
第二審訴訟費用由上訴人負擔。
    事實及理由
壹、程序方面
(一)按在第二審為訴之變更或追加，非經他造同意不得為之；但
    該訴訟標的對於數人必須合一確定時，追加其原非當事人之
    人為當事人者、請求之基礎事實同一者，不在此限，此觀民
    事訴訟法第446條第1項規定自明。
    1.上訴人於原審原僅列林劉清雲、林朝枝、林朝彬、林朝松
      、林楷晉為被告，嗣於上訴本院期間，因向羅東稅捐稽徵
      處查詢發現林上茗（原名林朝火）亦為如原審判決附圖所
      示房屋之納稅義務人之一，故追加林上茗為被告（見本院
      卷一第131頁）。
      查被上訴人林朝松亦稱：上開房屋係由伊兄弟五人（包括
      林朝火）所繼承等語（見本院卷一第139頁背面），而上
      訴人於本件請求拆屋還地，其訴訟標的對於如原審判決附
      圖所示房屋之所有權人或事實上處分權人乃必須合一確定
      ，故上訴人為此追加合於前開規定，應予准許。
    2.上訴人就其請求相當於租金之不當得利部分，嗣於本院追
      加民法第184之規定為請求權基礎（見本院卷三第3頁背面
      ），核其所為追加，乃係就同一基礎事實而為請求，訴訟
      證據及資料具有同一性，可於本院審理程序中加以利用，
      故上訴人此所為追加亦合於前開規定，應予准許。
(二)上訴人於原審原請求被上訴人返還宜蘭縣羅東鎮○○段173
    、173-1地號土地，然於本院準備程序中，因系爭173-1號土
    地其上並無建物、僅有植物，且被上訴人及追加被告亦均主
    張並未占用該土地，故而上訴人撤回其請求返還系爭173-1
    號土地部分之聲明（見本院卷二第22頁），核屬減縮應受判
    決事項之聲明，亦應准許。
貳、實體方面
一、上訴人聲明求為判決：
    （一）原判決廢棄。
    （二）被上訴人林朝枝、林朝彬、林朝松、林楷晉（下稱林
          朝枝等四人）、與追加被告林上茗應將坐落宜蘭縣羅
          東鎮○○段173地號土地上如附圖A（面積189.99平方
          公尺）、B （面積151. 85平方公尺）、C（面積0.88
          平方公尺）、D（面4.65平方公尺）、E（面積1.03平
          方公尺）、F（面積0.38平方公尺）、G（面積0.34平
          方公尺）、I（面積0.17平方公尺）之地上物拆除回
          復原狀。
    （三）被上訴人五人與追加被告林上茗應將173地號土地全
          部（面積1300平方公尺）返還上訴人。
    （四）被上訴人五人及追加被告林上茗應自民國98年12月28
          日起按月給付新臺幣（下同）93,000元予上訴人。
    （五）願供擔保請准宣告假執行。
    （六）第一審及第二審之訴訟費用由被上訴人負擔。
    被上訴人聲明求為判決：
    （一）駁回上訴及追加之訴。
    （二）如受不利益判決，願供擔保請准宣告免為假執行。
    （三）第二審訴訟費用由上訴人負擔。
二、上訴人起訴主張：
    伊四人為系爭173、173-1號土地之所有權人。緣被上訴人林
    朝枝等四人之祖父林老成，在政府施行三七五減租政策前，
    即為伊先人馮天明之佃農，依當時習慣均由地主無償提供農
    宅供佃農家人居住，伊先人乃提供系爭173號等二土地及其
    上農舍供林老成居住，林老成過世後由林朝枝等四人之父親
    林顯鎰繼承三七五租約及上開農舍暨農舍所坐落土地之使用
    權，林顯鎰過世後則由林朝枝等四人及共同被告林上茗繼承
    上開農舍暨農舍所坐落土地之使用權，此僅屬借用性質。縱
    土地共有人之一馮長木曾向被上訴人收取系爭173號土地之
    租金，此乃係其個人行為，對全體共有人不生效力。又伊已
    於98年8月1日對被上訴人林朝枝等四人收回出租之耕地，兩
    造間已無三七五租賃關係存在，被上訴人仍繼續占用173 號
    等二土地乃無權占有，爰依民法第767條之規定，請求判命
    被上訴人拆屋還地。又依臺北市寶源不動產估價師事務所之
    估價，系爭土地租金每月約為93,000元，爰依民法第179條
    之法律關係請求被上訴人按月給付相當於租金之不當得利
    93,000元。
    （原審為上訴人敗訴之判決，上訴人不服提起上訴，並於本
    院分別為如前述程序部分所載之被告和請求權基礎追加、及
    聲明之減縮，故地號173-1土地本院即不再予審究）。
三、被上訴人及追加被告則以：兩造先人就系爭173號土地自日
    據時期起即有租賃關係存在，且上訴人亦曾向被上訴人及追
    加被告（下稱被上訴人等人）收取土地之租金，系爭173號
    土地並非由出租人無條件提供作為農宅之土地，上訴人就系
    爭173號土地與被上訴人等人間，有不定期限之租賃關係存
    在，被上訴人等人並非無權占有系爭土地，故上訴人請求被
    上訴人等人拆屋還地及給付相當於租金之不當得利及損害賠
    償，自屬無據等語，資為抗辯。
四、兩造不爭執之事實（見本院卷二第37頁背面）
(一)系爭173號土地，為上訴人四人所共有。
(二)173 地號土地上有如原審判決附圖A（面積189.99平方公尺
    ）、B（面積151.85平方公尺）、C（面積0.88平方公尺）、
    D （面積4.65平方公尺）、E（面積1.03平方公尺）、F（面
    積0.38平方公尺）、G（面積0.34平方公尺）、H（面積0.17
    平方公尺）、I（面積0.17平方公尺）之地上物，為被上訴
    人林朝枝等四人及追加被告林上茗因繼承而公同共有（被上
    訴人林劉清雲並未繼承上開地上物）。
(三)被上訴人林劉清雲（為林顯鎰之妻）雖未繼承上開地上物，
    但與林朝枝等四人及追加被告林上茗共同使用上開地上物，
    而占有173號土地。
(四)上訴人之先人就新群段340、341、342、343、344地號土地
    與被上訴人之先人訂立羅租字第7之1號（或稱羅租字第7A
    號）三七五租約；就羅群段6、7、11、18-1、89、161、162
    、183、184、185、186地號土地及與被上訴人之先人訂立羅
    租字第7號三七五租約；就五結鄉○○段1172、1250-1地號
    土地與被上訴人之先人訂立五它字第12號三七五租約（以上
    三耕地租約下稱「上開三租約」）。上開三租約現由上訴人
    與被上訴人林朝枝等四人繼承。
(五)被上訴人林朝枝等四人之祖父林老成於日據時期已設籍於坐
    落系爭173號土地上之房屋地址。
(六)上訴人於98年間以擴大家庭農場經營規模為由欲將上開三租
    約土地收回自耕。
五、上訴人主張伊等為系爭173號土地之所有權人，上開土地乃
    伊等之先人馮天明無償提供農宅及土地予佃農即被上訴人林
    朝枝等四人之先人林老成居住，而伊等已收回出租之耕地，
    被上訴人繼續占用系爭土地乃無權占有，爰請求拆屋還地並
    給付相當於租金之不當得利及損害賠償等語，被上訴人則否
    認上情，並以前詞置辯，茲論敘如下。
六、經查，系爭羅東鎮○○段173號土地於67年政府辦理農地重
    劃前，舊地號原為羅東鎮打那岸198-1號（面積0.1183公頃
    ，地目為建），此有宜蘭縣羅東地政事務所檢送之宜蘭縣農
    地重劃區土地所有權人原有土地與新分配土地對照清冊（下
    稱重劃清冊）附卷可憑（見本院卷二第82、114頁）。而依
    日據時期之打那岸198號、198-1號土地謄本之記載（見本院
    卷第185、186、188頁），打那岸198-1號土地係在大正二年
    十月十八日自打那岸198地號土地分割出，該二土地原均為
    黃烏棕所有，於大正十五年三月三日均由訴外人馮天明買受
    取得所有權。昭和十三年上開二土地之所有權因繼承而移轉
    予馮茂松、馮長木、馮正樞三人（下稱馮茂松等三人，見本
    院卷二第186、189頁、第65頁），嗣馮茂松部分之所有權由
    上訴人馮子龍繼承，馮正樞部分之所有權先由其子馮欣伯繼
    承，再輾轉由上訴人馮文欣、馮世平繼承（見本院卷二第19
    3-202頁、第84-113頁）。又上開打那岸198號土地係屬馮茂
    松等三人與林朝枝等四人之祖父林老成間，所訂羅租字第7
    之1號三七五租約之耕地，惟打那岸198-1號土地地目為建，
    並未非羅租字第7之1號三七五租約範圍內之土地（見本院卷
    二第208頁、204頁、原審卷一第12頁）。
七、次查，打那岸198-1號土地於日據時期大正二年分割出時，
    其土地登記謄本上即登載為「建物敷地」（見本院卷二第
    185頁），足見該土地自登記之始其上即有建物存在。又兩
    造均不爭執被上訴人林朝枝等四人之祖父林老成於日據時期
    即已設籍於系爭173號土地上之房屋地址（現門牌為宜蘭縣
    羅東鎮○○路○段2號）。依林老成之戶籍謄本記載：其世居
    設籍於「臺北縣羅東郡羅東街打那岸百九十八番地」（見原
    審卷一第93頁背面、第94頁），而上開戶籍地址於35年間則
    編為新群里第八鄰中山東路第2號門牌（見原審卷一第95-10
    1頁），嗣其地址整編為現今之中山路1段2號（即系爭173號
    土地上之房屋現址，見原審卷一第102、104、107頁）。依
    上情參互以觀，林老成於承租打那岸198號耕地之同時，與
    其家人子孫亦設籍世居於打那岸198-1號土地上。
八、被上訴人雖辯稱，林老成自日據時期起，與上訴人之先人就
    打那岸198-1號土地間即有租賃關係，林老成及其繼承人均
    有繳納系爭土地之租金云云。惟查，被上訴人完全無法提出
    其先人林老成或其繼承人自日據時期起迄至81年之前該段期
    間，曾就打那岸198-1號土地（或系爭173號土地）繳納租金
    之證據。本院依職權向宜蘭縣羅東地政事務所函調坐落打那
    岸198-1號土地上房屋之資料（見本院卷二第210頁），該所
    雖僅以100年8月10日羅地登字第1000054843號函覆：地政機
    關對建築改良物係採任意登記等語（見本院卷二第212頁）
    ，惟尚檢覆打那岸198-1號土地之土地關係人繳驗憑證申報
    資料影本（下稱申報資料，見本院卷第221-223頁）供參。
    經本院詳覽上開申報資料，該資料係於35年7月29日由馮茂
    松所申報，並有五結鄉長為證明人，申報書中陳報關於打那
    岸198-1號土地之「現在承租人」、「現在租賃價」之欄位
    均係「空白」（見本院卷二第221頁），此見上開申報資料
    即明。而按土地登記簿乃公務員所製作之文書，屬於公文書
    ，其登記內容自有相當之證據力，如無與土地登記簿登載內
    容相反之事實存在，就其所登載之事項應有證據力（最高法
    院94年度台上字第834號判決意旨參照）。查上開申報資料
    雖係由斯時之原土地所有權人填載申報，惟已依附於地政機
    關所存檔之文件中而成為公文書之一部分，該申報書尚有五
    結鄉長簽名為證明人，自具有證據力。此外，被上訴人既無
    法提出證據證明林老成於35年時即有繳納租金之證明，足見
    被上訴人主張其先人林老成自日據時期起就打那岸198-1號
    土地，即與土地所有權人間存在租賃關係云云，自無可採。
九、依上述，打那岸198-1號及198號土地於日據時期大正十五年
    即均由上訴人之先人馮天明買受取得所有權，再由馮茂松、
    馮長木、馮正樞三人繼承，而被上訴人林朝枝等四人之祖父
    林老成亦係自日據時期起即承租打那岸198號耕地，並世居
    於打那岸198-1號土地上之房屋，且林老成就打那岸198-1號
    土地與上訴人之先人間並無任何租賃關係，再衡諸日據時期
    之地主與佃農關係，由地主無償提供農舍及農舍所坐落土地
    供佃農居住使用，是為常態，故耕地三七五減租條例第12條
    為保護耕地承租人亦規定：「承租人之農舍，原由出租人無
    條件供給者，本條例施行後仍由承租人繼續使用，出租人不
    得藉詞拒絕或收取報酬」，從而，依上情參互以觀，打那岸
    198- 1號土地係由上訴人之先人無償提供佃農林老成使用，
    核其性質，要屬民法使用借貸之法律關係。
十、復按共有土地之出租屬共有物之管理行為，依98年1月23日
    修正前民法第820條第1項之規定，除契約另有訂定外，共有
    物由共有人共同管理之。故如共有人未經其他共有人全體同
    意，擅將共有土地出租予他人，對其他共有人不生效力。本
    件被上訴人雖提出耕地收租資料（見原審卷一第184至191頁
    ），欲證明於上訴人於81、88、89、90、95、96、97年間之
    收租簽收記錄，均加註「加厝」、「包括厝地」、「農宅租
    金」、「含建地」、「包厝地」、「含房屋地」等文字（見
    原審卷一第186-189頁），而主張兩造間就系爭土地存在不
    定期之租賃關係云云。惟經本院詳覽上開歷次簽收厝地租金
    之人，僅系爭173號土地之共有人陳子龍或馮長木，然而系
    爭173地號土地斯時實仍有其餘共有人馮欣伯（其後由上訴
    人馮文欣、馮世平繼承），此有系爭土地之登記謄本附卷可
    憑（見原審卷一第8頁）；且查系爭土地向由林老成及其繼
    承人使用，土地所有權人間就系爭土地顯無分管契約，準此
    ，苟被上訴人主張渠等與上訴人四人間就系爭173號土地存
    在租賃關係，自應舉證證明除陳子龍、馮長木外之系爭173
    號土地共有人馮欣伯或馮文欣、馮世平亦同意上開厝地租金
    之收取，而願與被上訴人成立租賃關係之情。惟迄至本件言
    詞辯論終結，被上訴人就此並未舉證以實其說。是揆諸前開
    說明，自難認兩造間就系爭173號土地存在租賃關係。
十一、按使用借貸關係之借用人應於契約所定期限屆滿時，返還借
    用物；未定期限者，應於依借貸目的之使用完畢時返還之，
    民法第470條第1項前段定有明文。依上述，上訴人之先人係
    因與被上訴人林朝枝等四人之祖父林老成間就打那岸198號
    土地成立耕地租約，而無償提供打那岸198-1號土地（即系
    爭173號土地）予林老成居住使用，而上開耕地租賃關係既
    由林老成之繼承人繼承，則存在於系爭173號土地之使用借
    貸關係，在前開耕地租賃關係終止前，其借貸目的即未使用
    完畢，應繼續存在。
十二、上訴人雖主張其於98年間已以擴大家庭農場經營規模為由，
    申請將羅租字第7之1號、及第7號三七五租約之耕地收回自
    耕，兩造間之耕地租約業已終止云云。惟按耕地三七五減租
    條例第19條第2項固規定，出租人於耕地三七五租約期滿時
    ，得以擴大家庭農場經營規模為由，申請收回自耕。然揆諸
    農業發展條例第3條第4款之立法定義規定，所謂家庭農場係
    指以共同生活戶為單位，從事農業經營之農場而言。準此，
    出租人有無經營家庭農場尚不得徒以其主張或立具之自任耕
    作切結書為憑，仍應就具體事證認定之。出租人若未將自耕
    土地作為農場經營，顯無收回出租耕地以擴大家庭農場經營
    規模之必要，即不能認與耕地三七五減租條例第19條第2項
    規定之收回耕地要件相符。查：本件上訴人係以擴大家庭農
    場經營規模為由，申請收回與其自耕地（宜蘭縣五結鄉○○
    段159、91號土地）鄰近地段內之羅租字第7之1號耕地自耕
    ，此業據本院依職權調閱臺北高等行政法院99年度訴字第84
    9號（下稱行政訴訟案）全卷核閱無訛（見行政訴訟案訴願
    卷影卷第3、80-85頁）。次查，上訴人自93年7月份起，即
    委託「在地房屋」之仲介店出售連同上開協富段91、159號
    土地在內之其他土地，迄97年3月19日尚在委託出售中等情
    ，已據證人阮淑娟於臺灣宜蘭地方法院羅東簡易庭審理96
    年度羅簡字第251號返還不當得利事件時結證明確（見行政
    訴訟案影卷二第78至79頁)，此並有「在地房屋」仲介店在
    上開耕地前架設之廣告看板照片可證（見行政訴訟案影卷一
    第13頁）。又上訴人雖經宜蘭縣羅東鎮公所於98年間准予收
    回羅租字第7之1號耕地（即現地號為新群段340、341、342
    、343、344等地號耕地），然上訴人隨即於98年8月委託「
    在地房屋」仲介店出售上開土地，並曾由該店業務員俞惠雄
    帶同被上訴人前往現場參觀並解說提問事項之事實，此有「
    在地房屋」仲介店在網站上張貼之銷售資訊網頁（見行政訴
    訟案影卷一第12頁背面）及俞惠雄與林朝枝之99年1月2日談
    話錄音譯文可證（見行政訴訟案影卷一第119-124頁），並
    據證人俞惠雄於前開行政訴訟案之準備程序中證述無訛（見
    行政訴訟案影卷二第1-2頁）。是衡諸上情，上訴人欲依耕
    地三七五減租條例第19條第2項規定，收回上開耕地自耕，
    顯與法定要件不符。上開行政訴訟判決亦認上訴人未有從事
    家庭農場之事實，並無擴大經營規模而收回耕地之必要，而
    判決宜蘭縣羅東鎮公所應作成准許被上訴人林朝枝等四人續
    訂耕地三七五租約之行政處分，見本院卷一第197-208頁）
    。準此堪認迄至本件言詞辯論終結時止，上訴人並未合法終
    止羅租字第7之1號之三七五租約，兩造間就系爭173號土地
    之使用借貸目的尚未完畢，使用借貸關係仍繼續存在，則被
    上訴人及追加被告占用系爭土地即非無權占有。
十三、從而，上訴人依民法第767條之規定，請求被上訴人及追加
    被告拆除系爭173號土地上之地上物並返還該土地，及依民
    法第179條、第184條之法律關係，請求被上訴人及追加被告
    給付相當於租金之不當得利或損害賠償，均屬無理由，不應
    准許。原審就173號土地所為上訴人敗訴之判決，理由與本
    院雖不同，惟結論並無二致，仍應予以維持，上訴意旨指摘
    原判決不當求予廢棄改判，為無理由，應駁回其上訴及追加
    之訴。
十四、至兩造其餘之攻擊、防禦方法及未經援用之證據，經斟酌後
    認為均不足以影響本判決之結果，自無逐一詳予論駁之必要
    ，併此敘明。
十五、據上論結，本件上訴及追加之訴均為無理由，依民事訴訟法
    第449條第1項、第78條，判決如主文。
中    華    民    國  100    年    10    月    13    日
                  民事第二十庭
                      審判長法  官  張  蘭
                            法  官  陳麗玲
                            法  官  林曉芳
正本係照原本作成。
如不服本判決，應於收受送達後20日內向本院提出上訴書狀，其
未表明上訴理由者，應於提出上訴後20日內向本院補提理由書狀
（均須按他造當事人之人數附繕本）上訴時應提出委任律師或具
有律師資格之人之委任狀；委任有律師資格者，另應附具律師資
格證書及釋明委任人與受任人有民事訴訟法第466條之1第1項但
書或第2項（詳附註）所定關係之釋明文書影本。如委任律師提
起上訴者，應一併繳納上訴審裁判費。
中    華    民    國   100    年    10    月    14    日
                            書記官  鄭淑昀
附註：
民事訴訟法第466條之1（第1項、第2項）：
對於第二審判決上訴，上訴人應委任律師為訴訟代理人。但上訴
人或其他法定代理人具有律師資格者，不在此限。
上訴人之配偶、三親等內之血親、二親等內之姻親，或上訴人為
法人、中央或地方機關時，其所屬專任人員具有律師資格並經法
院認為適當者，亦得為第三審訴訟代理人。